【裁判字號】    95,訴,5138
【裁判日期】    950919
【裁判案由】    清償債務
【裁判全文】
臺灣臺北地方法院民事判決              95年度訴字第5138號
原      告  乙○○
訴訟代理人  劉衡慶律師
            林曜辰律師
被      告  丙○○
            甲○○
上列當事人間請求清償債務事件，本院於民國95年8月31日辯論
終結，判決如下：
    主      文
被告丙○○應給付原告新臺幣肆佰伍拾伍萬元，及自民國九十五
年四月十一日起至清償日止，按年息百分之十計算之利息。如對
其財產強制執行無效果時，由被告甲○○給付之。
原告其餘之訴駁回。
訴訟費用由被告負擔十分之九，餘由原告負擔。
本判決第一項於原告以新臺幣壹佰伍拾貳萬元為被告供擔保後，
得假執行。但被告以新臺幣肆佰伍拾伍萬元為原告供擔保，得免
為假執行。
原告其餘假執行之聲請駁回。
    事實及理由
一、原告起訴主張如下：
（一）被告丙○○邀同被告甲○○為保證人，丙○○分別於民國
      94年9月21日、94年10月11日、94年11月9日、94年11月16
      日向原告借款新臺幣（下同）100萬元、100萬元、200萬
      元、100萬元，共計500萬元，約定借款期間各為94年9月
      21日至94年12月20日、94年10月11日至95年4月10日、94
      年11月9日至95年2月8日、94年11月16日至95年2月15日。
      利息各為9萬元、18萬元、18萬元、9萬元，按月付息，於
      借款到期當日將本金一次還清，各開付同額保證支票臺灣
      企銀世貿分行支票號碼AP0000000、AP0000000、AP000000
      0、AT0000000之支票為保證。詎料被告樂弘公司從未依約
      清償，支票亦全遭退票，計尚欠本金100萬元、100萬元、
      200萬元、100萬元，共計500萬元，及利息迄未給付，而
      被告甲○○為一般保證人，自應負一般保證責任。爰依消
      費借貸及保證之法律關係，提起本訴。
（二）本件借用人為被告丙○○：
      被告辯稱原告要求被告丙○○提供帳戶居中匯借款給被告
      甲○○。被告丙○○於收受原告匯款後均如數轉匯出借款
      給被告甲○○，本件實為原告及被告甲○○間之借款訴訟
      云云。惟：
    (1)原告與被告甲○○並不認識，甲○○僅為普通保證人，借
      款人實為被告丙○○。
    (2)被告丙○○有收受原告所匯款項。
    (3)被告丙○○轉匯給被告甲○○，為丙○○處分其借款之行
      為，與本件無關。
（三）被告甲○○未承擔被告丙○○對原告之債務：
    (1)被告甲○○為本件消費借貸契約之保證人，縱與被告丙○
      ○約定承擔本件債務，但未經原告承認。
    (2)95年3月間起至5月間止，被告丙○○確有按月匯款3萬元
      至原告帳戶，然被告丙○○所匯款項是否由被告甲○○所
      提供，乃丙○○與甲○○間之內部關係，與本件無關。
    (3)甲○○確於95年3月16日、95年4月18日、95年5月16日，
      匯款每次各三萬元，共匯款九萬元給原告。並有發存證信
      函給原告說要還款，但原告不承認甲○○為主債務人。
（四）約定利息並非重利：
    (1)原被告簽訂之契約，約定利息部分高於年息10%，原告斟
      酌利息計算之「方便性」、「統一性」著眼，將其變更為
      年息10%。
    (2)被告主張原告收受高利，原告並未有脅迫，且被告經營商
      業，沒有所謂的急迫輕率無經驗的情形。
（五）被告當庭所主張以利息折算本金的請求，無法律上依據。
（六）聲明：被告丙○○應給付原告500萬元，及自95年4月11
      日起至清償日止，按年息10%計算之利息。如對其財產為
      強制執行無效果時，由被告甲○○給付之。
二、被告辯稱如下：
（一）系爭借款借用人實為被告甲○○：
    (1)被告丙○○與原告間無任何金錢借款往來，因原告要規避
      收取被告甲○○達月息三分利之高額借款利息，遂要求由
      被告丙○○提供帳戶居中轉匯借款給被告甲○○，借款人
      實為甲○○。
    (2)被告丙○○於收受原告匯款後均如數轉匯給被告甲○○。
    (3)原告利用被告丙○○與原告同事間情誼，要求被告丙○○
      先簽下借據，並詐稱於收受被告甲○○的支票號後，就以
      被告甲○○所開立的票據作為債權，被告丙○○所簽之借
      據只做為確保有替原告順利轉匯出借款給被告甲○○之用
      。
    (4)被告甲○○於收受被告丙○○轉匯之原告借款後，都交付
      有憑票支付原告抬頭、禁止背書轉讓之票據與原告收執保
      證，有支票暨退票理由單四紙為憑。
    (5)被告甲○○與原告借款往來已逾一年以上，所付之孳息已
      高達145萬元。又因原告無法提前兌現被告甲○○所開立
      之未到期票據後，持被告丙○○簽署之借據作為債權，強
      迫被告丙○○請求被告甲○○還清全部借款，因此被告甲
      ○○寄發存證信函給原告釐清借款事實與被告丙○○無關
      。足證原告與被告甲○○之借款行為。
    (6)原告為營造被告丙○○借款還債之情狀，只接受由被告丙
      ○○帳戶匯入之款項，被告丙○○只得中逐月轉匯被告甲
      ○○歸還原告之部分借款，此有被告丙○○存摺明細及匯
      款單可稽。
（二）被告甲○○另辯稱：
    (1)本金請求500萬元部分有爭執。已還原告150萬元，利息還
      200多萬元，故剩350萬元
    (2)若原告認定被告甲○○為保證人，自應先向另一被告丙○
      ○求償，而非直接向被告甲○○求償，但據查原告自93年
      11月借款以來，皆直接向被告甲○○求償，並提示被告甲
      ○○所開立之支票。
    (3)原告有默示同意債務承擔
      原告雖未明確表示承諾被告間之債務承擔關係，然原告直
      接由被告甲○○處受償之行為，可認為原告已然默示同意
      債務乃是由被告甲○○負責。
    (4)兩造間就已到期尚未清償之借款為500萬元，就其約定應
      支付之利息亦已超過週年利率20%，原告就超過之部分利
      息即無請求權，且被告為無經驗。
（三）被告丙○○另辯稱：
      有將錢轉匯出去給甲○○。因原告與被告甲○○有約定每
      月三分的利息，而本人為公務員，原告認從本人這邊匯款
      出去，可迴避重利之責任。甲○○亦有還款給原告。
（五）聲明：原告之訴及假執行之聲請均駁回，如受不利判決，
      願供擔保，請准宣告免為假執行。
三、不爭執事項：
（一）原告與被告所立之借據上，借款人之簽名為被告丙○○所
      親簽。
（二）原告存入借款之帳戶為被告丙○○之薪資帳戶，被告丙○
      ○確有收受借款。
（三）被告已清償之金額分別為：A.93年11月12日清償9萬元。
     B.94年2月17日清償9萬元。 C.94年3月18日清償9萬元。
     D.94年5月16日清償9萬元。 E.94年6月9日清償9萬元。
     F.94年6月22日清償9萬元。 G.94年8月8日清償18萬元。
     H.94年8月15日清償9萬元。 I.94年9月9日清償9萬元。
     J.94年9月21日清償9萬元。 K.94年10月11日清償9萬元。
     L.94年11月9日清償18萬元。M.94年11月16日清償9萬元。
     N.94年12月21日清償10,648元。O.95年1月11日清償9萬元
     。
（四）原告與被告丙○○為同事，原告與被告甲○○原不相識。
四、原告請求被告丙○○返還借款，如對丙○○財產強制執行無
    效果時，由被告甲○○給付之一節，為被告以前開情詞置辯
    。本件主要爭執在於系爭借款之借款人為何人？被告甲○○
    承擔系爭借款債務是否對原告生效？又借款餘額剩多少。查
    ：
（一）稱消費借貸者，謂當事人一方移轉金錢或其他代替物之所
      有權於他方，而約定他方以種類、品質、數量相同之物返
      還之契約。當事人之一方對他方負金錢或其他代替物之給
      付義務而約定以之作為消費借貸之標的者，亦成立消費借
      貸。民法第474條定有明文。本件被告丙○○對其分別在
      借據上借款人欄處簽名（本院卷第21-24頁），且系爭借
      款亦係匯入其帳戶中一節均不爭執，被告丙○○雖辯稱原
      告欲規避其向被告甲○○收取每月三分利之高利，而要求
      由其帳戶轉給被告甲○○等語，然已為原告所否認。復按
      表意人無欲為其意思表示所拘束之意，而為意思表示者，
      其意思表示，不因之無效。但其情形為相對人所明知者，
      不在此限，民法第86條固有明文。然主張通謀虛偽意思表
      示而為無效者，應就其間為通謀虛偽意思表示，且相對人
      亦明知無為其意思表示所拘束一節負舉證之責任。本件原
      告雖有被告甲○○將借款本金及利息匯款予原告之情形，
      然查借款後由第三人清償之事由亦非罕見，該第三人或與
      借款人有何種約定或利害關係，自不能以此即可斷定原告
      與被告間確係通謀虛偽意思表示，且原告有無欲為其意思
      表示所拘束之意。況且原告與被告甲○○間並不認識，原
      告借款予被告甲○○有所不便，欲請同事為借款人，如被
      告丙○○因以其與被告甲○○間關係，同意為借款人，而
      由甲○○為保證人，足見其間關係密切非比尋常，如三人
      間為此等約定，且原告亦欲如此以保障其借款債權，在法
      律上亦無不可，除非原告有不欲為其意思表示所拘束之意
      思，依前開規定，亦不因此而無效，是被告丙○○辯稱其
      非真正借款人一節，並不足取。
（二）被告甲○○另辯稱：原告直接由被告甲○○處受償之行為
      ，可認為原告已然默示同意債務乃是由被告甲○○負責等
      語，已為原告所否認。
    (1)第三人與債務人訂立契約承擔其債務者，非經債權人承認
      ，對於債權人不生效力，民法第301條定有明文。又債之
      清償，得由第三人為之。但當事人另有訂定或依債之性質
      不得由第三人清償者，不在此限。第三人之清償，債務人
      有異議時，債權人得拒絕其清償。但第三人就債之履行有
      利害關係者，債權人不得拒絕。民法第311條亦有明文。
    (2)查，如前所述，第三人清償債務人之債務之情並不罕見，
      況且被告甲○○身為保證人，如被告間因其間之關係，實
      際上確係被告甲○○需要用錢，並不因此使原告與被告丙
      ○○間之借款契約無效，已如前述，縱認被告系爭借款債
      務實際上由被告甲○○向原告清償，惟即便原告有接受被
      告甲○○之清償行為，亦不能逕行認為原告已有默示同意
      債務由被告甲○○承擔之意，否則第三人清償之行為均可
      被認為係債務承擔之默示同意，將破壞民法第311條第三
      人清償之制度上意義。在此仍需有其他原告積極之行為如
      明確意思表示借款人即係被告甲○○等行為，方可認為原
      告已為前開規定之承認。本件被告除前開論述外，並無其
      他證明可資證明原告已為承認，則被告甲○○上開辯解並
      不可取。
（三）本件原告對被告丙○○之剩餘之借款債權金額為若干？
    (1)按債權人除前條限定之利息外，不得以折扣或其他方式巧
      取利益，民法第206條定有明文。再按「據上訴人稱，借
      字上所載1,200元之數額，實照八折扣算，祇收到960 元
      云云。如果屬實，自係民法第206 條所謂以折扣方法巧取
      利益，關於折扣之240元，被上訴人既未實行交付，即不
      發生返還請求權。」（最高法院29年上字第1306號判例參
      照）。依此，借款時預扣利息，就該預扣利息而未實際交
      付部分，自不成立消費借貸關係。查，本件系爭借據均載
      明「利息繳付：於交付借款本金內先行扣除」、「利息繳
      付：分兩次結算。第一次玖萬元於借款當日還清，．．．
      」、「利息繳付：於交付借款本金時開立（．．．）」（
      本院卷第21-24頁），且原告借款金額雖約定為100萬元、
      100萬元、200萬元、100萬元，惟實際交付金額分別僅91
      萬元、91萬元、182萬元及91萬元（本院卷第25-26頁），
      分別有原告所提出之借據及匯款存摺類存款存入存根、無
      摺存入收款存根等件影本為證。是原告上開行為，自係所
      謂以其他方法巧取利益，則就預扣部分，原告既無交付之
      事實，應認該部分借款契約僅於交付之455萬元（910,000
      +910,000+1,820,000+910,000=4,550,000）內發生效力。
    (2)被告甲○○雖辯稱：系爭借款之利率超過法定最法利率年
      即年利率20%，原告就超過部分無請求權，原告僅得就未
      超過年利率20%請求，並將已清償超過20%部分折抵本金部
      分，被告已清償200多萬元，所以只剩350萬元等語。按約
      定利率超過週年百分之二十者，債權人對於超過部分之利
      息，無請求權，民法第205條固有明文。本件系爭借款約
      定100萬元借款，每月利息3萬元，折算利息為週年利率36
      %，已逾前開法定最高利率年息20%之限制，依前開規定，
      原告對超過20%部分無請求權。惟此規定僅使債權人無請
      求權而已，並非約定無效，而謂其債權不存在。換言之
      ，超過部分僅為自然債務，尚非無效，債權人請求時，債
      務人對於超過部分得拒絕給付，但已為任意給付者，債權
      人受領仍有法律上之原因。債務人只要依自己意思而為給
      付時，縱不知民法第205條之規定，仍不得請求返還。本
      件原告於借款予丙○○時，其間已明白約定借款100萬元
      ，3個月期間，利息為9萬元，並由被告甲○○開立支票，
      或以現金支付，是被告於支付前開不爭執事項（三）之金
      額時，被告係以清償利息之意思為支付予原告，雖然有部
      分款項支付時其利息超逾年息20%，然既經被告任意給付
      ，自不得再由已給付之利息抵充本金。是被告甲○○此部
      分辯解，自無足取。
七、綜上所述，原告依據借款及保證之法律關係提起本訴，請求
    被告丙○○給付455萬元，及自95年4月11日起至清償日止，
    按週年利率10%計算之利息，如對其財產為強制執行無效果
    時，由被告甲○○給付之，為有理由，應予准許。逾此範圍
    之請求為無理由，應予駁回。
八、兩造陳明願供擔保以代釋明，聲請宣告假執行或免為假執行
    保金額宣告之；原告其餘假執行之聲請，因訴之駁回而失所
    依據，不予准許。
九、本案事證已臻明確，兩造其餘主張陳述及所提之證據，經審
    酌後於本件判決結果無影響，爰不逐一論述，附此敘明。
十、綜上所論，原告之訴為一部有理由，一部無理由，依民事訴
    訟法第79條、第85條第1項、第390條第2項、第392條第2項
    ，判決如主文。
中    華    民    國    95    年    9     月    19    日
                      民事第二庭  法  官  蔡政哲
上為正本係照原本作成
如對本判決不服，應於送達後20日內，向本院提出上訴狀
中    華    民    國    95    年    9     月    19    日
                                  書記官  曾靖雯


司法院資訊處製作；財團法人民間司法改革基金會備份。
